臺灣臺北地方法院民事裁定
111年度消債更字第220號
聲  請  人  
即  債務人  蕭淑娟  
代  理  人  林立捷律師(法扶律師)
相  對  人  
即  債權人  國泰世華商業銀行股份有限公司

法定代理人  郭明鑑  
代  理  人  林慧欣  
相  對  人  
即  債權人  臺灣新光商業銀行股份有限公司

法定代理人  李增昌  
代  理  人  王秀伶  
相  對  人  
即  債權人  聯邦商業銀行股份有限公司


法定代理人  林鴻聯  
代  理  人  鄭伊舒  
相  對  人  
即  債權人  遠東國際商業銀行股份有限公司


法定代理人  侯金英  
相  對  人  
即  債權人  凱基商業銀行股份有限公司


法定代理人  魏寶生  



相  對  人  
即  債權人  安泰商業銀行股份有限公司


法定代理人  丁予康  


相  對  人  
即  債權人  元大國際資產管理股份有限公司

法定代理人  宋耀明  
相  對  人  
即  債權人  富邦資產管理股份有限公司

法定代理人  洪主民  


相  對  人  
即  債權人  新光行銷股份有限公司

法定代理人  李明新  
代  理  人  鄭穎聰  
上列當事人因消費者債務清理事件聲請更生，本院裁定如下：
    主  文
債務人甲○○自中華民國一百一十一年九月二十六日上午十一時起
開始更生程序。
命司法事務官進行本件更生程序。
    理  由
一、按債務人不能清償債務或有不能清償之虞者，得依本條例所
    定更生或清算程序，清理其債務；債務人對於金融機構負債
    務者，在聲請更生或清算前，應向最大債權金融機構請求協
    商債務清償方案，或向其住、居所地之法院或鄉、鎮、市、
    區調解委員會聲請債務清理之調解；協商或調解成立者，債
    務人不得聲請更生或清算。但因不可歸責於己之事由，致履
    行有困難者，不在此限，消費者債務清理條例（下稱消債條
    例）第3條、第151條第1項、第7項分別定有明文。消債條例
    第151條第7項但書規定「因不可歸責於己之事由，致履行有
    困難者」，所謂「履行有困難」即係以債務人之收入，扣除
    自己及依法應受其扶養者所必要生活費用之數額，仍不足以
    清償協商條件所定之數額；又此但書規定並未附加「不可預
    見」之要件，亦即該事由並不以債務人「不可預見」為必要
    。該項但書規定情形，僅須於法院就更生或清算之聲請為裁
    判時存在即可，不以協商成立後始發生者為限，並與債務人
    於協商時能否預見無關。債務人於協商時縱未詳加思考、正
    確判斷，或可預見將來履行可能有重大困難而仍冒然簽約成
    立協商，亦不能據此即認其履行顯有重大困難係可歸責於債
    務人。依消債條例第151條第8項準用第7項但書規定之結果
    ，亦無不同（司法院民事廳消債條例法律問題研審小組民國
    98年第1期民事業務研究會第22、24、26號意見可供參考）
    。再按法院開始更生程序之裁定，應載明其年、月、日、時
    ，並即時發生效力；法院裁定開始更生或清算程序後，得命
    司法事務官進行更生或清算程序，必要時，得選任律師、會
    計師或其他適當之自然人或法人1人為監督人或管理人，復
    為同條例第45條第1項、第16條第1項所明定。
二、本件債務人主張：其積欠多家金融機構債務共計新臺幣（下
    同）333萬2,865元，因無力清償，前曾於民國95年6月與最
    大債權銀行安泰商業銀行股份有限公司（下稱安泰銀行）達
    成債務協商，因懷孕無法繼續工作，由配偶收入扶養三名子
    女，實無力繳納每月還款金額，致無法繼續清償而毀諾，實
    有不可歸責於己之事由，致履行債務有重大困難，且其顯有
    不能清償之情形，爰依法聲請更生等語。
三、經查：
  ㈠債務人符合消債條例第151條第7項但書「因不可歸責於己之
　  事由，致履行顯有重大困難」之規定：
  ⒈債務人前於95年6月與最大債權匯豐銀行達成債務協商，約定
    自95年6月起，分1,200期、利率0％、每月償還1萬9,848元之
    還款方案，惟於96年4月毀諾等情，有匯豐銀行111年5月30
    日民事陳報狀暨協議書附卷可稽（見本院卷第75頁至77頁）
    。而債務人與債權人成立協商或調解後，即應依誠信原則履
    行，故應限於債務人因不可歸責於己之事由，致履行有困難
    時，始得聲請更生或清算，俾債務人盡力履行協商或調解方
    案，避免任意毀諾，是本件債務人向本院聲請更生，自須審
    究其是否有「不可歸責於己事由致履行有困難」之情事。
  ⒉債務人具狀主張於成立協商後，因懷孕及照顧子女無法繼續
    工作，配偶收入扶養3名子女後，無法負擔協商金額，因無
    力清償而毀諾等情（本院卷第81頁）。而依勞工保險被保險
    人投保資料所載，債務人於81年10月後已無勞保投保紀錄，
    而依戶籍謄本所載，債務人未成年子女許○嵐於96年4月1日
    出生，則債務人與銀行債務協商成立後，確因未成年子女許
    ○嵐，無法繼續打零工工作而無力清償每月1萬9,848元之還
    款而毀諾等情，堪可認定，故足認債務人履行該協商顯有困
    難，且有不可歸責之事由。
　㈡債務人就其所負債務已有不能清償之虞之情形，而得依消債
    條例所定更生程序，清理其債務：
  ⒈債務人主張其目前任職於早餐店零工，每月收入2萬2,000元
    ，並於聲請更生前兩年曾領有低收入戶子女補助、防疫補助
    、社會局發放低收入戶三節獎金及慰問金、三倍劵、紓困金
    、發票獎金、狗結紮補助等津貼，業據其提出財產及收入狀
    況報告書、收入證明切結書、108及109年度綜合所得稅各類
    所得清單附卷（見本院卷第92頁、北司消債調卷第14頁、第
    15頁，下稱調解卷），而依臺北市政府社會局北市社助字第
    1113079291號函所示，債務人於每年春節、端午、中秋分別
    領有5,000元、2,000元、2,000元，平均每月領有750元三節
    慰問金（計算式：（5,000元＋2,000元＋2,000元）÷12＝750元
    ）；另前揭低收入戶子女補助，係補助子女生活之用，為子
    女所有，當非債務人之收入。是以，本院即以
　　2萬2,750元作為計算債務人目前償債能力之依據，其餘非固
    定之收入如發票獎金、狗結紮補助、三倍劵等因不具持續性
    ，爰不予計列。
  ⒉按債務人聲請更生或清算時所提財產及收入狀況說明書，其
    表明每月必要支出之數額，與本條例第61條之2第1項、第2
    項規定之認定標準相符者，毋庸記載原因、種類及提出證明
    文件；債務人必要生活費用，以最近1年衛生福利部或直轄
    市政府所公告當地區每人每月最低生活費1.2倍定之。受扶
    養者之必要生活費用，準用第1項規定計算基準數額，並依
    債務人依法應負擔扶養義務之比例認定之；按因負擔扶養義
    務而不能維持自己生活者，免除其義務。但受扶養權利者為
    直系血親尊親屬或配偶時，減輕其義務，消債條例施行細則
    第21條之1第3項、消債條例第64條之2第1、2項、民法第111
    8條定有明文。查債務人主張其目前每月個人生活必要支出1
    萬8,627元，未逾衛生福利部公告臺北市111年度最低生活費
    標準之1.2倍，是債務人主張其個人生活必要支出1萬8,627
    元部分，足堪採信。
  ⒊準此，債務人每月生活必要支出為1萬8,627元，而債務人目
    前每月收入2萬2,750元扣除生活必要支出後，雖餘4,123元
    （計算式：2萬2,750元-1萬8,627元＝4,123元）可供支配，
    惟據債務人之財團法人金融聯合徵信中心查詢當事人綜合信
    用報告回覆書、債權人陳報狀所載（見調解卷第11頁、第36
    頁、第37頁、第45頁、第51頁、第52頁、第55頁，債權人未
    陳報部分，暫以債務人所陳報債權人清冊金額計算），債務
    人積欠國泰世華商業銀行股份有限公司等9名債權人債務達6
    30萬387元，倘以債務人每月所餘4,123元清償無擔保債務，
    尚須127年多始得清償完畢（計算式：630萬387元÷4,123元÷
    12月≒127.34年），遑論前開債務仍須另行累計每月高額之
    利息及違約金，債務人每月得用以償還債務之數額顯然更低
    ，尚待支付之債務總額應屬更高，其還款年限顯然更長，實
    有違消債條例協助債務人重建更生之立法本意。此外，債務
    人陳報其名下除郵局存款39元、國泰人壽保單1份（保單號
    碼：0000000000）外，無其他財產，有郵局帳務明細、國泰
    人壽保單帳戶價值一覽表、全國財產稅總歸戶財產查詢清單
    附卷可稽（見本院卷第87頁至第94頁、調解卷第13頁）。是
    本院審酌債務人之財產、信用、勞力及生活費用支出等狀況
    ，堪認債務人客觀上經濟狀況已有不能清償債務之虞，而有
    藉助更生制度調整其與債權人間之權利義務關係而重建其經
    濟生活之必要。
四、綜上所述，債務人係一般消費者，其對已屆清償期之債務有
    不能清償之虞，且其無擔保或無優先權之債務未逾1,200萬
    元，復未經法院裁定開始清算程序或宣告破產，又查無消債
    條例第6條第3項、第8條或第46條各款所定駁回更生聲請之
    事由存在，則債務人聲請本件更生，即屬有據，爰裁定如主
    文，並命司法事務官進行本件更生程序。
五、至債務人於更生程序開始後，應另提出足以為債權人會議可
    決或經法院認為公允之更生方案以供採擇，俾免更生程序進
    行至依消債條例第61條規定應行清算之程度；而司法事務官
    於進行本件更生程序、協助債務人提出更生方案時，應依債
    務人之薪資變化、社會常情及現實環境衡量債務人之償債能
    力，並酌留其生活上應變所需費用，進而協助債務人擬定允
    當之更生方案，始符消債條例重建債務人經濟生活之立法目
    的，附此敘明。
六、依消債條例第11條第1項、第16條第1項、第45條，裁定如主
    文。
中　　華　　民　　國　　111 　年　　9 　　月　　26　　日
                  民事第二庭  法  官  林怡君
以上正本係照原本作成。
本裁定不得抗告。
本裁定已於111年9月26日上午11時公告。　
中　　華　　民　　國　　111 　年　　9 　　月　　26　　日
                              書記官  陳俐妙